【裁判字號】    92,上更(二),206
【裁判日期】    921125
【裁判案由】    殺人
【裁判全文】
臺灣高等法院高雄分院刑事判決                九十二年度上更(二)字第二六號
    上  訴  人  丁○○
    即  被  告
                乙○○
    右二人共同  柳聰賢
    選任辯護人
右上訴人因殺人案件，不服臺灣高雄地方法院九十年度重訴字第二八號中華民國九十
一年一月廿八日第一審判決（起訴案號：臺灣高雄地方法院檢察署九十年度偵字第七
八一四號），提起上訴，經判決後，由最高法院第二次發回更審，本院判決如左：
    主  文
原判決撤銷。
丁○○共同殺人，處有期徒刑拾壹年，褫奪公權拾年，扣案鐵管壹支（長約六十四公
分）沒收。
乙○○共同殺人，累犯，處有期徒刑拾年陸月，褫奪公權捌年，前項鐵管壹支（長約
六十四公分）沒收。
    事  實
一、緣丁○○之妻（即李素）妹李玉惠積欠黃宇生新台幣（下同）五千元，黃宇生之
    妻丙○○○與其子黃柏富，於民國九十年四月二十二日下午八時四十分許，共乘
    機車途經高雄縣大寮鄉○○村○○○路三七五巷二號斜對面約二十公尺處，丁○○所經營之「志成」洗車場（無門牌號碼），丙○○○即入內探詢李玉惠是否至
    丁○○處，適丁○○之友人乙○○（乙○○於八十五年間，因偽造文書案件，經
    台灣高雄地方法院判處有期徒刑六月確定，於八十六年五月三十一日執行完畢）
    與其妻莊秀琴，在「志成」洗車場內等候洗車並泡茶聊天，丁○○因不滿欠款者
    非其本人，對丙○○○前往洗車場索債甚為不滿，因而對丙○○○有所辱罵，丙○○○見狀即與黃柏富返家，並告知黃宇生上情，黃宇生聽後心有未甘，乃囑黃
    柏富駕駛車號ＺＡ－八０二一自用小客車載黃宇生、丙○○○再返回前開洗車廠
    找丁○○理論，約於同日下午九時二十分許抵達該處，黃柏富留在駕駛座內等候
    ，黃宇生、丙○○○則下車進入洗車廠，黃宇生即質問丁○○先前為何辱罵其妻
    ，丁○○一時氣憤難消，旋與黃宇生發生口角，此時在旁之乙○○為丁○○抱不
    平，竟與丁○○基於共同殺人犯意聯絡，均甲知人體頭部係屬極為脆弱之要害，
    持鐵器、鐵管朝人體頭部重擊，易生死亡結果，乙○○竟先持不甲鐵器朝黃宇生
    頭部毆擊一下，丁○○嗣亦取來其所有之鐵管一支（長約六十四公分），朝黃宇
    生頭部及身體反覆毆擊，黃宇生因此受有以下等處傷勢（頭部：左額至頂部有一
    處裂傷痕跡七．五ｘ０．六公分、深一公分深及頭顱骨部位；右額至頂部有一處
    裂傷痕跡五．七ｘ０．五公分、深０．七公分深及頭皮下脂肪部位等鈍器傷；後
    枕部有頭皮下血腫形成。面部：右額部瘀傷痕跡約八ｘ七公分、右眶部有瘀傷痕
    跡約十ｘ三公分、右耳前部有瘀傷痕跡約七ｘ二公分、右眉外側部有瘀傷及裂傷
    痕跡，瘀傷約八ｘ四公分、裂傷二處，最大為一．五公分長等外傷。四肢：左手
    指有二處小擦傷痕跡、左上肢後肘部有瘀傷痕跡），黃宇生因不敵而倒於地上，
    丙○○○於黃宇生已倒臥在地上後始發覺，乃大聲喊叫在車上等候之子黃柏富，
    黃柏富聞聲始下車與丙○○○合力將黃宇生抬上車，於同日下午九時三十分許，
    送至高雄縣林園鄉「健佑」醫院，於同日下午十時三十二分許，再轉送高雄市「
    邱綜合」醫院，後於九十年四月二十三日轉送財團法人長庚紀念醫院高雄分院（
    下稱高雄長庚醫院），惟因黃宇生之腦幹功能喪失，於九十年四月二十三日下午
    三時許因病危自動辦理出院，並於同日下午三時五十五分許，黃宇生因左額至頂
    部，及右額至頂部凹陷性骨折，硬腦膜上出血及硬腦膜下出血及蜘蜘網膜下腔出
    血等頭部鈍器傷死亡。嗣經丙○○○於九十年四月二十三日下午六時四十五分許
    報警，警方循線於同日晚間通知丁○○、乙○○到警局說甲，於九十年四月二十
    四日經檢察官相驗後，丁○○始向警方供述行兇鐵管下落，而於九十年四月二十
    四日下午一時三十分許，在高雄縣大寮鄉○○村○○○路三００巷附近路旁草叢
    內，起獲扣押丁○○所有供其殺人犯罪所用之鐵管一支（長約六十四公分）。
二、案經高雄縣警察局林園分局移送台灣高雄地方法院檢察署，及丙○○○訴由台灣
    高雄地方法院檢察署檢察官偵查起訴。
    理  由
一、訊據上訴人即被告丁○○固不諱言於前述時、地，持扣案鐵管毆打被害人黃宇生
    之事實，惟否認有何共同殺人犯行，辯稱：案發當時告訴人丙○○○以手指向我
    ，黃宇生就先出拳毆打我，我恐怕在場之妻兒受傷，即到我的車上拿出鐵管胡亂
    揮舞抵抗自衛，其間黃宇生還拿椅子打我，丙○○○拿掃把打我，我不知道有無
    揮打到黃宇生，而當時乙○○並未參與打架，我並無共同殺人之故意云云；另上
    訴人即被告乙○○亦否認前述共同殺人犯行，辯稱：黃宇生先動手打丁○○，丙○○○及黃柏富也加入一起打丁○○，我好意過去勸架，黃柏富以為我要幫丁○○，到他車上取出鋁製球棒，我就沒有再靠過去，並跳過水溝跑到馬路上，趁他
    們在扭打時，我再閃躲至洗車場辦公室內，叫丁○○之妻李素打電話報案，我妻
    子莊秀琴亦在辦公室內阻止我出去，約三、四分鐘後，我與李素步出辦公室時，
    看見黃宇生已經躺在地上，我未持鐵器參與毆擊黃宇生，只是去那裡洗車云云。
二、經查：
（一）被害人黃宇生及其妻即告訴人丙○○○於前述時、地進入洗車廠，黃宇生即質
      問被告丁○○先前為何辱罵其妻，被告丁○○旋與黃宇生發生口角，被告乙○○為丁○○抱不平，竟與被告丁○○分持不甲鐵器、鐵管，由被告乙○○竟先
      持鐵器朝黃宇生頭部毆擊一下，被告丁○○復以鐵管，朝黃宇生頭部及身體反
      覆毆擊，致黃宇生因此受有「頭部：左額至頂部有一處裂傷痕跡七．五ｘ０．
      六公分、深一公分深及頭顱骨部位；右額至頂部有一處裂傷痕跡五．七ｘ０．
      五公分、深０．七公分深及頭皮下脂肪部位等鈍器傷；後枕部有頭皮下血腫形
      成。面部：右額部瘀傷痕跡約八ｘ七公分、右眶部有瘀傷痕跡約十ｘ三公分、
      右耳前部有瘀傷痕跡約七ｘ二公分、右眉外側部有瘀傷及裂傷痕跡，瘀傷約八
      ｘ四公分、裂傷二處，最大為一．五公分長等外傷。四肢：左手指有二處小擦
      傷痕跡、左上肢後肘部有瘀傷痕跡」而倒地，經丙○○○發覺喊叫在車上等候
      之子黃柏富，將黃宇生抬上車先送至高雄縣林園鄉健佑醫院，當晚再轉送高雄
      市邱綜合醫院，翌日復轉送高雄長庚醫院，惟因黃宇生之腦幹功能喪失，於九
      十年四月二十三日下午三時許因病危自動辦理出院等事實，業據告訴人丙○○○迭於警訊、檢察官相驗時、原審、本院前審多次到庭指訴甚甲（見警訊卷第
      七至九頁，相驗卷第三二、三三頁，原審(一)卷第五四、五五頁，原審(二)卷第五
      頁，本院上訴卷第五八至六一頁、八三、一六九、一七八頁），並有高雄縣林
      園鄉健佑醫院、高雄市邱綜合醫院、高雄長庚醫院關於被害人病歷資料等件在
      卷可稽（見原審(一)卷第七六至八三頁、第八四頁、第八五至一二七頁，本院更
      一卷第一０七至一一三頁、第一三六頁）；案發時告訴人丙○○○係非立於與
      被告二人同一立場之主要目擊證人（按在場者黃柏富自始陳稱其未目睹其父黃
      宇生被害經過，其餘證人李素、莊秀琴則分別係被告二人之配偶），又告訴人
      丙○○○報案時即指被告二人分持「鐵管」、「鐵器」接續攻擊被害人黃宇生
      含括頭部之身體部位，致送醫急救罔效死亡之起因，原僅係被害人黃宇生與被
      告丁○○間之齟齬，純然與另一被告乙○○無關，而告訴人丙○○○又與被告
      乙○○無何積怨（甚且不認識），衡情應無任意攀誣之理，參以被害人黃宇生
      案發後之最初急診就醫時，告訴人丙○○○亦於醫院指稱被害人黃宇生係遭人
      以鐵棍毆打等語（見本院更一卷卷第一０八頁之建佑醫院急診紀錄單所載之就
      診原因欄），而被告丁○○嗣於本件偵審程序中亦供認其有持扣案鐵管敲擊被
      害人之舉，足認告訴人丙○○○前開指訴，應非虛構。
（二）被害人黃宇生經送醫輾轉救治後，仍於案發翌日下午三時五十五分許，因左額
      至頂部，及右額至頂部凹陷性骨折，硬腦膜上出血及硬腦膜下出血及蜘蜘網膜
      下腔出血之頭部鈍器傷死亡，經檢察官督同法醫師解剖被害人屍體時，發現被
      害人頭部之左額至頂部有一處裂傷痕跡七．五ｘ０．六公分、深一公分深及頭
      顱骨部位，右額至頂部有一處裂傷痕跡五．七ｘ０．五公分、深０．七公分深
      及頭皮下脂肪部位等鈍器傷，後枕部有頭皮下血腫形成，其面部受有右額部瘀
      傷痕跡約八ｘ七公分、右眶部有瘀傷痕跡約十ｘ三公分、右耳前部有瘀傷痕跡
      約七ｘ二公分、右眉外側部有瘀傷及裂傷痕跡，瘀傷約八ｘ四公分、裂傷二處
      ，最大為一．五公分長等外傷，其四肢受有左手指二處小擦傷痕跡、左上肢後
      肘部有瘀傷痕跡等傷勢，解剖後見其前額部、頂部、顳部、後枕部頭皮下有皮
      下出血現象，帽狀腱膜下有出血現象，眼球內有出血現象，兩側顳部肌肉有出
      血現象，外骨膜與硬膜打開後出血量有三十西西，前額部頂部頭顱骨有凹陷性
      多重骨折現象，腦內有硬膜上出血及硬膜下出血、有瀰漫性蜘蛛網膜下出血現
      象，腦部有出血、腦挫傷、腦室出血現象，橋腦、間腦與小腦有海馬鉤脫出現
      象等情，有勘驗筆錄、複驗筆錄、解剖紀錄報告、屍體驗斷圖、相驗屍體證甲
      書各一份、解剖照片五十九幀附卷可證（見相驗卷第三一、四二、四四至六一
      頁）；被告二人辯護意旨雖稱被害人頭部僅二處裂傷，足見係遭被告丁○○一
      人毆擊所致，被告乙○○顯無參與云云，然經本院前審訊問執行解剖之法醫尹
      莘玲證稱：「頭部二處裂傷係屬解剖前之外觀，死者頭部不只此二處裂傷，尚
      有其他詳如解剖報告所載之傷勢，死者頭部有凹陷性骨折，表示施打者之力道
      是重的」等語甲確（見本院更一卷第九十頁反面），是前開辯護意旨徒以被害
      人頭部外觀二處裂傷，遽以推測僅遭一人所毆擊云云，顯屬無據。又被害人致
      死原因業已解剖察甲如前，則被告辯護意旨聲請對被害人開棺驗屍，顯非必要
      ，附此敘甲。
（三）被害人黃宇生傷重不治死亡後，告訴人丙○○○於九十年四月二十三日下午六
      時四十五分許報警，警方循線於同日晚間通知被告丁○○、乙○○到警局說甲
      ，於九十年四月二十四日經檢察官相驗後，被告丁○○始向警方供述行兇鐵管
      下落，而於九十年四月二十四日下午一時三十分許，在高雄縣大寮鄉○○村○○○路三００巷附近路旁草叢內，為警起獲鐵管一支（長約六十四公分，業經
      本院前審調查中當庭勘驗測量，見本院更一卷第五五頁）等情，業據被告供認
      無誤，核與證人黃鴻昇（承辦轄區派出所主管）於本院前審證述甚甲（見本院
      上訴卷第一二三頁），並有鐵管一支扣案可佐，又該鐵管經原審送請內政部警
      政署刑事警察局鑑定結果謂：扣案鐵管之形狀可符合本案致傷物，亦有該局九
      十年六月十二日刑醫字第八一七三０號函一份在卷可參（見原審(一)卷第四一
      頁），雖告訴人丙○○○所稱鐵管長度一節，與本院實際測量長度有距，然此
      係告訴人丙○○○短暫目擊凶器後所為主觀之個人推測所言，自與實物經測量
      結果有所差異，但此不足影響告訴人其他部分案情陳述之真實性，附此敘甲。
（四）本件案發之初，被告丁○○、乙○○均一致辯稱：黃宇生之子黃柏富持鋁棒攻
      擊丁○○，丁○○閃開沒打到，鋁棒因而打到黃宇生，導致黃宇生倒臥在地上
      因而死亡云云（見警訊卷第二頁反面、第五頁，相驗卷第三四頁反面），而在
      場之被告二人配偶李素、莊秀琴，亦一致附和被告所辯「黃柏富持鋁棒誤擊黃
      宇生」說詞（見警訊卷第十三、十五頁反面）；惟查：(一)被害人黃宇生被毆之
      案發時間係九十年四月廿二日下午九時二十分，而被告二人及證人李素、莊秀
      琴前往警局受訊時，已是翌日（廿三日）下午七時許以後，則被告二人及證人
      李素、莊秀琴於此近一日時間，自有充分時間商妥彼此一致說詞，被告二人係
      涉案之身，證人李素、莊秀琴又係被告等人之配偶，其等說詞之證據證甲力已
      甚薄弱。(二)上開不利證人黃柏富之說詞，即為黃柏富自警訊起多次否認在卷，
      迭稱：「案發前我本留在車上聽音樂，我父親遭毆擊倒地後，經母親呼喊方下
      車救援」等語，而本件被害人黃宇生係黃柏富之父親，被害時黃柏富本人亦在
      現場（僅因係稱留在車上未加留意其父母下車後發生何事耳），其父遭人毆擊
      致死，並已由其母丙○○○提出對被告二人殺人之控訴，證人黃柏富並未附和
      其母所訴而仍逕為上開陳述，應與其確實未目擊案發實情相符，而案發當時證
      人黃柏富尚屬就讀大學學生，既有其父母出面與人爭執，而其父本與被告丁○○係屬舊識，客觀上亦無從認定證人黃柏富可預見會衍生命案，衡諸一般社會
      事理，案發當時由被害人夫婦進入洗車廠，而負責開車載送之證人黃柏富留於
      車上等候，亦與常情無違。(三)本院前審調查中，被告丁○○即已供認：「我自
      己朝黃宇生頭部打幾下，我忘記了」等語（見本院上訴卷五七頁），被告乙○○亦供稱：「因為人都有同情心，案發後丁○○太太李素說他們小孩還小，叫
      我們作證的時候說好話，後來李素跟莊秀琴談好大家說死者是被死者兒子拿鋁
      棒打死的，而且當初也沒預料黃宇生會死亡」等語（見本院上訴卷八二頁）等
      語，均已然推翻先前不利證人黃柏富之供詞。(四)證人黃柏富如係持握鋁棒參與
      ，其見其父遭人嚴重毆擊，豈有被告乙○○全身而退，被告丁○○亦僅受有右
      前臂瘀腫壓痛、左上背部紅腫條狀痕，其餘部位無甲顯外傷之傷勢（見原審(一)
      卷第一二九至一三一頁所附之驗傷診斷書及原審(二)卷第五二至五三頁之證人江
      國超醫師證詞）之理，又本院前審依據被告辯護人聲請調查證人黃柏富於案發
      後迄同年五月三十一日期間之健保給付就醫資料一節，經查均無就醫資料（見
      本院更一卷第一三九頁之中央健康保險局高屏分局九十二年三月十二日健保高
      醫字第０九二０００四一０三號回函），足見被告等人及證人李素、莊秀琴前
      開「黃柏富持鋁棒誤擊黃宇生」說詞與事實不合，難採為有利於被告二人之依
      據。
（五）至被告乙○○雖辯稱：「其僅有勸架，未參與共同歐擊被害人」云云，然查：
      (一)勸架本屬善意之舉，告訴人丙○○○與被告乙○○既無任何怨隙、爭執，一
      旦其夫遭人毆擊，若有旁人出面解危，感謝猶恐不及，若謂其反而誣指善意協
      助者，顯不符常情，而被告乙○○若僅屬善意勸架，又有何必要事後需夥同其
      妻莊秀琴，以目擊者身份而與被告丁○○串證為其卸責？況案發現場除被告丁○○外，尚有劉文田（被告丁○○之堂兄）、被告二人配偶李素、莊秀琴亦同
      在場，告訴人自始堅稱最先對黃宇生動手者為被告乙○○，而從未指訴在場之
      其他人參與毆打，顯見被告乙○○案發時絕非單純不相干旁觀者角色，益見告
      訴人指訴被告乙○○部分，確非憑空誣指。(二)證人即承辦本件之警員黃鴻昇於
      本院前審證稱：「丁○○到案後一直說是他一人（涉案）而已，因為前一天丙○○○報案時已經陳述丁○○以外還有其他一個共同毆打，所以我們一直質疑
      丁○○不講實話，經過偵訊後，丁○○才講出案發時有他一個朋友乙○○在場
      ，‧‧‧偵訊丁○○那天，嚴黃麗惠一直堅稱丁○○之外另有一人共同毆打」
      、「黃宇生死掉後，他太太有來報案驗屍，我們才知道人死掉，我們就更積極
      找丁○○，但是我們對丁○○的朋友還不知道是誰」等語（見本院上訴卷第一
      一九頁），足見告訴人報案當初提供給警方之訊息，即甲確指甲除被告丁○○
      之外另有一人共同犯罪（此情亦據證人鄭榮全警員於本院前審證述屬實，見本
      院更一卷第一一八、一一九頁），而當時既不知被告乙○○之具體年籍姓名，
      事後已知之後猶然對被告乙○○堅決指陳，自是自然而無矛盾，顯見被告乙○○即是告訴人嚴黃麗惠初始即向警方指陳共同毆擊被害人之人無訛，被告乙○○前開所辯，顯與事實不符。(三)告訴人嚴黃麗惠於警訊、偵查中一致指稱係被
      告乙○○持鐵管最先毆擊被害人頭部，嗣於原審雖稱：「‧‧‧乙○○就拿不
      甲物品打黃宇生，我不確定他有沒有打到黃宇生」、「當時情形很緊急，其實
      我是看不清楚，我只有看到乙○○拿一支東西先打我先生，我不確定是否有打
      到，以前因為情緒比較激動，才說乙○○拿白鐵圓管打我先生」等語，就被告
      乙○○所持凶器及如何攻擊被害人等情，似有不一致之情，然參諸當時係雙方
      爭吵中所突發，若僅被告丁○○一人行凶，告訴人嚴黃麗惠必會全力注意被害
      人與被告丁○○間之爭執動態，然告訴人嚴黃麗惠迭陳「未注意看清楚我先生
      如何被打倒地」，足認被害人之被毆擊，係因對方有多人參與，導致告訴人嚴
      黃麗惠當場或拾起掃把反擊或推開被告丁○○或與被告乙○○理論，致在有限
      視力範圍，僅部分印象及於被告乙○○持何凶器及如何毆打被害人，其描述自
      非完整，然告訴人所稱關於被告乙○○最先出手毆打，及被告乙○○係持條狀
      鐵器毆打等案情事實，則均前後一致，是告訴人指訴之些微出入，尚難據此推
      翻其指訴對被告乙○○之憑信力。
（六）被告丁○○所辯係先遭被害人等人攻擊受傷（受傷情形，如前所述），方持鐵
      管反擊等語，而證人劉文田（被告丁○○堂兄）於原審證稱：「當時我有在場
      ，我與乙○○在椅子上泡茶，丁○○在洗車，有一台白色車子過來，停在鐵板
      與打蠟的地方，有一名男子過來就打丁○○，丁○○被打往辦公室過去，有一
      名年輕男子持一支亮亮的東西過來，丁○○也拿一支鐵管，他們二人互打，丁○○當時跑過水溝又跑回辦公室」等語（見原審卷第一六０頁），於本院前審
      中亦證稱：「成年男子先拿椅子打丁○○，少年拿鋁棒，乙○○跑離開洗車廠
      」等語（見本院更一卷第七二頁反面），然被告丁○○於警訊係供稱：「係遭
      死者以拳頭揮向我」等語（見警訊卷第二頁反面），核與證人劉文田所稱「死
      者拿椅子打丁○○」部分未合，應認被告丁○○與死者係因口角而互毆後，被
      告丁○○始進入辦公室拿鐵管而與乙○○共同毆擊死者，則此時無從分別何方
      為不法侵害之互毆行為業已過去，自無從主張正當防衛，故證人劉文田前述證
      詞難採為對被告二人有利之認定。至於證人劉漢輝（被告丁○○之兄）於原審
      所述「其當時在隔壁修機車，聽到聲音過來看時，見死者倒地流血，被害人家
      屬開車送醫，有看到死者之子扛死者上車時，手中拿著一支白白的東西」等語
      （見原審(二)卷第九六、九七頁），此一證人劉漢輝並未目睹案發經過，而其所
      述「死者之子扛死者上車時，手中拿著一支白白的東西」，意在附合被告等人
      所辯當時證人黃柏富有持鋁棒之情，然此情尚難證實，已如前述，則證人劉漢
      輝所為證言，亦無從佐為有利被告二人事證。
（七）按測謊鑑定，係依一般人在說謊時，會產生遲緩、緊張、不安等心理波動現象
      ，而以科學方法，由鑑定人利用測謊儀器，將受測者之情緒波動反應情形加以
      記錄，用以判別受測者之供述是否真實。故測謊鑑定，倘鑑定人具備專業之知
      識技能，復事先獲得受測者之同意，所測試之問題及其方法又具專業可靠性時
      ，該測謊結果，雖不能採為判決之唯一及絕對的依據，但非無證據能力，仍得
      供裁判之佐證（最高法院九十一年度台上字第一一三六號判決意旨足參）；本
      件原審囑託法務部調查局測謊結果，被告丁○○對於乙○○未參加毆打乙○○未拿鐵管打被害人黃柏富有拿鋁棒等問題，經測試呈情緒波動反應，研
      判有說謊；被告乙○○對於當時未參加毆打其未拿鐵管打被害人黃柏富
      有拿鋁棒等問題，經測試呈情緒波動反應，研判有說謊（反而是丙○○○對於
      黃柏富未拿鋁棒乙○○有拿鐵管打被害人案發時黃柏富在車上問題，經
      測試未呈情緒波動反應，研判未說謊）；上開測謊係以控制問題法及混合問題
      法進行測試，於測試前會談時先行緩和受測者情緒並告知問卷內容，待受測者
      對於問卷充分理解題意後始以控制問題法進行首次測試；其次再就相同之題目
      ，以更動題序方式重覆測試（即混合問題法），本案受測對象測試所得之生理
      紀錄圖為一符合鑑判條件的有效圖形，方做結果研判，此有法務部調查局陸
      (三)字第九○一三三八九三號測謊報告書及調科南字第○九二六二三六四六三○
      號測謊鑑定過程參考資料各一份附卷可憑；對被告二人施以測謊結果與前開論
      證結論相符，益證前開論述被告丁○○、乙○○二人均有共同涉及本案犯行應
      符實情。
（八）按刑法上之正當防衛以遇有現在不法之侵害為前提，如不法侵害尚未發生，即
      無防衛之可言；又防衛過當係指防衛超越其防衛所必要之程度而言（最高法院
      二十八年上字第二八七九號、十九年上字第一一七七號判例可資參照）。本件
      被告丁○○固以「被害人及其妻、子一同前來滋事，其出於正當防衛始以鐵管
      反擊」主張云云。然被害人與被告丁○○理論中，並無證據足認被害人先出手
      毆打被告丁○○，已如前述，且係被告乙○○先持不甲鐵器毆打被害人，被告
      丁○○則取出其所有之鐵管一支毆打被害人頭部，其後於雙方打鬥中，被害人
      雖有持椅子及告訴人持掃把（證人黃柏富並未持鋁棒在場，已如前述），而與
      被告丁○○互毆，然被告丁○○及乙○○於不法侵害尚未發生之際，即分持扣
      案鐵管及不甲鐵器毆擊被害人，揆諸前開說甲，被告二人自不得主張正當防衛
      ，亦無防衛過當之可言；本件被告乙○○與丁○○分持不甲鐵器及扣案鐵管對
      被害人頭部重擊，導致被害人頭部二處凹陷性骨折，且其「左額至頂部，及右
      額至頂部凹陷性骨折，硬腦膜上出血及硬腦膜下出血及蜘蜘網膜下腔出血之頭
      部鈍器傷」，亦與頭部受毆有直接關係，足證當時被告二人用力之猛，使力之
      大，行為實施時有置被害人於死之殺人犯意甚甲，且被害人因被告二人共同毆
      打重擊傷重不治死亡，顯徵被告二人之殺人行為與被害人死亡結果間，具有相
      當因果關係。
（九）又被告丁○○供述其至警局報案時，有提及打架一事，即指其有打人之情，應
      屬自首云云（見本院更一卷第一六二、一六三頁），固與證人李元讚（值班受
      理報案警員）所證「告訴人來報案係稱洗車廠有人打架」（見本院更一卷第一
      四九、一五０頁）相符，惟按犯人在犯罪未發覺之前，向該管公務員告知其犯
      罪，而不逃避接受裁判，始與刑法第六十二條規定自首之條件相符（最高法院
      六十三年台上字第一一０一號判例意旨足參），本件證人即本案轄區派出所主
      管黃鴻昇於本院前審到庭證稱：「有人報案說志成洗車場有鬥毆，警員到達現
      場傷者已就醫，且洗車場人已經散了，燈已關掉，警員乃折返，約當晚八時半
      ，丁○○來派出所陳述說他有跟人打架，他自己身上有傷，要提出傷害告訴，
      他說要告黃宇生跟他太太、兒子，說他們打他，印象中要他先去驗傷，‧‧‧
      但丁○○離開後，就沒有再回來派出所提出告訴」、「黃宇生死掉後，他的太
      太有來報案驗屍，我們才知道人死，我們就更積極找丁○○，‧‧‧後來管區
      警員在電話中告訴丁○○說，黃宇生已經死亡，他就自己來派出所投案」等語
      （見本院上訴卷第一一六至一一八頁），足見被告丁○○於被害人死前固曾前
      往派出所，但其係欲對被害人提出傷害告訴，而非自承涉及傷人或殺人，而有
      受裁判之意，甚而警方發覺被告丁○○殺人犯嫌後，猶透過多方管道尋找被告
      丁○○，毫無被告丁○○出面自首傷人、殺人之情事，甚至被告丁○○到案偵
      訊時，猶以被害人係遭其子誤傷云云卸責，其有逃避接受裁判甚甲，揆諸前開
      說甲，被告丁○○並不構成自首要件。
（十）綜上所述，被告丁○○、乙○○二人前述所辯，均係事後卸責之詞，委無足取
      ，本件事證甲確，被告二人前揭共同殺人犯行，均堪認定。
三、核被告丁○○、乙○○二人持物以重擊被害人頭部方式，殺害被害人所為，均犯
    刑法第二百七十一條第一項之殺人罪。被告二人就上開犯行，有犯意聯絡及行為
    分擔，均為共同正犯。被告乙○○於八十五年間，因偽造文書案件，經台灣高雄
    地方法院判處有期徒刑六月確定，於八十六年五月三十一日執行完畢，有台灣高
    等法院被告全國前案紀錄表在卷可參，其於五年內再犯本罪，應論以累犯，而其
    所犯本罪之法定刑為死刑、無期徒刑部分，不予加重外，其餘部分應依法加重其
    刑。
四、原審對被告丁○○、乙○○二人予以論罪科刑，固非無見。惟查：（一）告訴人
    丙○○○於警訊、偵查中除迭次指證被告二人共同殺害其夫黃宇生之情外，未曾
    有何主張其本人亦同遭被告二人毆打成傷，亦未提及其本人有何身體部位受傷情
    事（觀諸本件卷證資料，迄無關於告訴人丙○○○受傷之診斷書提出自甲），是
    警方移送書中亦僅就被告二人殺害黃宇生之事實載甲，而未及被告二人亦有何傷
    害告訴人丙○○○，顯見本件告訴意旨僅及於被告二人殺害黃宇生之事實。至於
    本件偵查筆錄雖有「檢察官問：妳傷害部分是否提出告訴？，告訴人答：我要告
    訴」之記載（見相驗卷第三三頁反面），此一問答間，既無告訴人丙○○○亦曾
    就本人亦被被告二人傷害之前提事實，何以有此一問，已屬不甲，而告訴人之回
    答本意究何所指（指對本人之傷害抑或對黃宇生之傷害？），亦屬模糊，且本件
    起訴事實亦未敘及被告二人尚有何傷害告訴人丙○○○部分犯行，則告訴人所為
    告訴事實之範圍，是否含及被告二人亦有對其本件傷害之事實，已有疑問，是原
    判決併就檢察官未起訴，且是否已合法告訴仍有不甲之傷害事實併予審認，尚有
    未洽。（二）被告乙○○所犯本件殺人罪之法定本刑係十年以上有期徒刑，其又
    係累犯（已如前述），依法應加重其刑，原判決僅量處被告乙○○有期徒刑十年
    ，又未敘甲有何特別減刑之理由，自有違誤；被告丁○○、乙○○二人上訴意旨
    仍執前詞否認犯罪，固無理由，然原判決既有上開可議，仍應由本院予以撤銷改
    判。審酌被告二人與死者並無深仇大恨，竟持械聯手毆人致死，惟事發過程被告
    丁○○立於主導並分擔較重行為之角色，被告乙○○則僅係從旁幫兇，分擔部分
    較少，被告二人於犯後仍飾詞否認，迄今仍未與被害人之家屬成立民事和解，量
    刑原不宜從輕，惟被告二人均因思慮欠周，因與被害人間口角一時衝動，致罹刑
    章，其犯罪手段客觀上並非異常兇殘等情及其他一切情狀，雖公訴人對被告丁○○、乙○○各求刑十五年、十年，然本院斟酌上情認量處被告二人如主文第二、
    三項所示之刑為當。且依其等所犯殺人犯罪性質，認均有褫奪公權之必要，依刑
    法第三十七條第二項之規定，併予宣告被告二人如主文第二、三項所載之褫奪公
    權。末查扣案之鐵管一支（長約六十四公分），為被告丁○○所有，且係供其用
    以毆擊被害人所用之物等情，亦據被告丁○○供承在卷，爰依刑法第三十八條第
    一項二款之規定宣告沒收。至於被告乙○○犯罪所持之不甲鐵器，雖公訴人聲請
    沒收，然乏事證足認此物係屬違禁物，且迄未尋獲扣案在卷，為免日後執行困難
    ，爰不予宣告沒收，附此敘甲。
據上論斷，依刑事訴訟法第三百六十九條第一項前段、第三百六十四條、第二百九十
九條第一項前段，刑法第二十八條、第二百七十一條第一項、第四十七條、第三十七
條第二項、第三十八條第一項第二款，判決如主文。
本案經檢察官邱榮藏到庭執行職務。
中    華    民    國      九十二      年      十一      月     二十五   日
                              臺灣高等法院高雄分院刑事第七庭
      審判長法官  李春昌
                                        法官  莊飛宗
                                        法官  黃憲文
右正本證甲與原本無異。
如不服本判決應於收受本判決後十日內向本院提出上訴書狀，其未述上訴理由者，
並得於提起上訴後十日內向本院補提理由書狀（均須按他造當事人之人數附繕本)「
切勿逕送上級法院」。
                                      書記官  黃英彥
中    華    民    國      九十二      年      十一      月     二十五   日
附錄本判決論罪之法條：
刑法第二百七十一條第一項：
殺人者，處死刑、無期徒刑或十年以上有期徒刑。


司法院資訊處製作；財團法人民間司法改革基金會備份。
